【裁判字號】    95,上訴,945
【裁判日期】    950613
【裁判案由】    偽造文書等
【裁判全文】
臺灣高等法院刑事判決                 95年度上訴字第945號
上  訴  人  臺灣板橋地方法院檢察署檢察官
被      告  丁○○
上列上訴人因被告偽造文書等案件，不服臺灣板橋地方法院94年
度訴字第1733號中華民國94年12月30日第一審判決（聲請簡易判
決處刑案號：臺灣板橋地方法院檢察署94年度偵緝字第756 號、
第757 號）提起上訴，本院依簡式審判程序審理，並判決如下：
    主  文
原判決撤銷。
丁○○連續行使偽造私文書，足以生損害於他人，處有期徒刑拾
月。
    事  實
一、丁○○於民國八十八年七月五日，在臺北縣中和市○○路五
    八三巷七號一樓，自任會首，向丙○○等人招募每會新臺幣
    （下同）二萬元之互助會，連同會首共五十會，約定每月五
    日開標，每逢四月、八月、十二月之二十日加標一次，會期
    自八十八年七月五日起至九十一年十一月五日結束，採內標
    制，底標二千五百元，每次以投標金額最高者得標（以下簡
    稱甲會）。復於八十九年五月二十五日，在上址，自任會首
    ，再向丙○○等人招募每會二萬元之互助會，連同會首共三
    十八會，約定每月二十五日開標，會期自八十九年五月二十
    五日起至九十二年六月二十五日結束，採內標制，底標二千
    五百元，每次以投標金額最高者得標（以下簡稱乙會）。上
    開二組互助會皆由丁○○向未得標之活會會員按二萬元扣除
    標息後之金額收集會款交予得標會員。詎丁○○於上開二互
    助會會期中，因經商需款週轉及受部分合會會員未繳交會款
    之拖累，竟自九十一年七月五日至九十一年九月二十五日止
    ，基於意圖為自己不法之所有及偽造私文書後行使以詐欺取
    財之概括犯意，而連續為下列犯行：
(一)於附表一所示之時間，在上址主持甲會互助會開標，未經各
    活會會員之同意或授權，冒用如附表一所示活會會員名義，
    分別偽造該名活會會員之署押及將附表一各編號所示之標息
    偽填於標單上（標單上未載明「標單」字樣，且於開標後即
    丟棄，未據扣案），而偽造該紙依習慣足以表示其參與合會
    投標標取會款用意證明之標單準私文書，於開標時持以行使
    參與競標而得標，並向當次活會會員詐稱係上開被冒標人得
    標，使附表一各該編號所示不知情之活會會員均陷於錯誤，
    而如數遵期交付會款予丁○○，致生損害於被冒標人暨有意
    參加合會而尚未標取會款之活會會員，丁○○即於各該次冒
    標時詐得如附表一各編號所示之會款共十八萬七千二百元。
(二)於附表二所示之時間，在上址主持乙會互助會開標，未經各
    活會會員之同意或授權，冒用如附表二所示活會會員名義，
    分別偽造該名活會會員之署押及將附表二各編號所示之標息
    偽填於標單上（標單上未載明「標單」字樣，且於開標後即
    丟棄，未據扣案），而偽造該紙依習慣足以表示其參與合會
    投標標取會款用意證明之標單準私文書，於開標時持以行使
    參與競標而得標，並向當次活會會員詐稱係上開被冒標人得
    標，使附表二各該編號所示不知情之活會會員均陷於錯誤，
    而如數遵期交付會款予丁○○，致生損害於被冒標人暨有意
    參加合會而尚未標取會款之活會會員，丁○○即於各該次冒
    標時詐得如附表二各編號所示之會款共五十四萬六千元。
二、迄至九十一年十月五日，活會會員丙○○前往臺北縣中和市
    ○○路五八三巷一之三號四樓丁○○住處，欲與丁○○商討
    會款事宜，適遇另名活會會員羅水成，經互相查詢，發現有
    異，且丁○○當場宣佈上開二合會均停會，始悉上情。
三、案經乙○○、甲○○、丙○○訴由臺北縣政府警察局中和分
    局報告臺灣板橋地方法院檢察署檢察官偵查後聲請簡易判決
    處刑，原審認為不宜改依通常程序審理後，嗣再裁定適用簡
    式審判程序審判。
    理  由
壹、程序方面
一、按刑事訴訟法第二百七十三條之一第一項規定除被告所犯為
    死刑、無期徒刑、最輕本刑為三年以上有期徒刑之罪、或高
    等法院管轄第一審案件者外，於審判期日前之程序進行中，
    被告先就被訴事實為有罪之陳述時，審判長得告知被告簡式
    審判程序之旨，並聽取當事人、代理人、辯護人及輔佐人之
    意見後，裁定進行簡式審判程序。
二、本案被告丁○○被訴偽造文書等案件，非屬最輕本刑為三年
    以上有期徒刑之案件，被告於本院準備程序及審理時就被訴
    事實為有罪之陳述，經本院告知被告簡式審判程序之旨，聽
    取被告及檢察官之意見後，依刑事訴訟法第二百七十三條之
    一第一項規定裁定改依簡式審判程序審判，合先說明。
貳、實體方面
一、認定犯罪事實所憑之證據及理由
(一)上揭事實，業據被告丁○○於偵查、原審及本院審理時均坦
    承不諱，核與告訴人乙○○、甲○○、丙○○分別於警詢、
    偵查及原審審理時指訴之情節相符（見九十一年度發查字第
    三七七一號偵查卷第三、四頁，九十二年度偵字第二九四一
    號偵查卷第三至五頁、第二十八頁，九十二年度偵字第九一
    六四號偵查卷第四、五、二十三、二十四頁，原審卷第二十
    六頁），復有互助會會員名冊影本二紙在卷可憑（見九十一
    年度發查字第三七七一號偵查卷第五、六頁，原審卷第二十
    、二十一頁）。又上開合會各次開標之標息，僅有告訴人丙○○提出之互助會會員名冊二紙為憑，並為被告所不爭執，
    是各次得標之金額自得以上開互助會會員名冊所載為認定之
    依據。惟因告訴人乙○○三人及被告均不記得上開二組合會
    每次得標者之姓名及得標之確實時間，被告亦表示無法記得
    各次冒標所用名義究屬何人及其冒標之時間、標息，以致無
    從認定被告各次冒標之確實時間、標息及被冒標名義人，基
    於罪疑唯輕之原則，參酌告訴人三人及被告之供述，並佐以
    告訴人丙○○提出之上開互助會會員名冊之紀錄，推算被告
    先後冒標之時間、標息及受詐欺活會人數各如附表一、二所
    示，對被告最為有利（即活會人數最少者；而關於附表一、
    二所示被告冒標之時間，均自被告宣布停會之日即九十一年
    十月五日往前推算；再附表一冒標時間部分，因告訴人乙○○、甲○○於偵查中具狀表示乙○○於九十一年八月二十日
    得標、甲○○於同年九月五日得標（九十二年度偵字第二九
    四一號偵查卷第十一頁），故由同年八月二十日向前推算。
    又受詐欺活會人數部分，因上開二組合會，被告均擔任會首
    且均以自己名義參加一會，應認被告已於冒標之前以自己名
    義標取會款，此後始偽以他人名義詐標會款，且被告為本案
    犯罪之行為人，自不計入受詐欺之活會會員人數中）。
(二)是由上開補強證據，足資擔保被告於偵查、原審及本院審理
    中所為上開任意性自白，具有相當程度之真實性，堪認被告
    上開自白與事實相符。是本件事證明確，被告上揭犯行堪以
    認定。
二、論罪之理由：
(一)按民間互助會已標取會款者（即一般所稱之死會），於標取
    會款後不問何人得標，至完會止，本有向會首按時交付會款
    （含標息）之義務，會首冒標會款時，除對於活會會員有冒
    標施詐（即佯稱某某人得標），使活會會員陷於錯誤，誤認
    係被冒標之人得標而交付會款，成立詐欺取財罪外，對於已
    標取會款之會員，因按時繳付會款本為其標取會款後之義務
    ，並無施詐或使其陷於錯誤可言，自無成立詐欺罪之餘地，
    是已標取會款之會員對於嗣後會首之冒標會款，不能認係詐
    欺之被害人（最高法院九十二年度台上字第一一三八號判決
    意旨參照）。次按互助會標單，因僅記載姓名及一定之金額
    ，如徒憑該標單之內容觀之，殊不能明瞭其用意何在，必須
    依民間互助會之習慣或特約，始足以表示該金額係標取會款
    之利息，該姓名係標取會款之會員，而足以表示一定用意之
    證明，故該標單應屬刑法第二百二十條第一項以文書論之準
    私文書（最高法院九十一年度台上字第五六八三號判決意旨
    參照）。再按冒用他人名義在標單上書寫姓名及所出利息之
    行為，依民間互助會之習慣，除表示標會之會員外，另表示
    該名義人願出所書之利息金額標取會款，並非單純作為投標
    會員之識別，故於標單上冒簽他人之姓名，乃表示投標名義
    人簽名之意思，應認係偽造他人之署押（最高法院八十七年
    度台非字第一二號判決意旨亦可資參酌）。
(二)查被告招募如事實欄所述之互助會，於如附表一、二所示之
    時間冒用會員名義偽造標單並持以行使而詐標會款，使不知
    情之活會會員陷於錯誤，遵期繳交會款，足以生損害於各被
    冒用名義人及該會之各活會會員。核被告所為，係犯刑法第
    二百十六條、第二百十條行使偽造私文書罪、第三百三十九
    條第一項詐欺取財罪。被告在標單上偽造如附表一、二所示
    被冒用名義人署押之行為，為偽造私文書之部分行為；而其
    偽造後持以行使，其偽造私文書之低度行為應為行使之高度
    行為所吸收，均不另論罪。又被告先後五次行使偽造私文書
    、詐欺取財之犯行，均時間緊接，手段相同，各觸犯構成要
    件相同之罪名，顯均係基於概括犯意而為，應各依刑法第五
    十六條連續犯規定論以一行使偽造私文書罪、詐欺取財罪。
    被告冒標後向尚未得標之活會會員收取會款，係以一詐欺行
    為同時詐取多數活會會員之會款，而觸犯數同種詐欺取財罪
    ，為同種想像競合犯，應依刑法第五十五條前段規定，從一
    重之詐欺取財罪處斷。再者，被告所犯上開連續行使偽造私
    文書與連續詐欺取財二罪間具有方法結果之牽連犯關係，應
    依刑法第五十五條後段規定，從一重之連續行使偽造私文書
    罪處斷。
三、撤銷改判之理由
(一)原審認被告犯罪明確予以論罪科刑，固非無見，惟查：(1)原
    審判決事實欄內未記載被告犯罪之起迄時間，尚有未洽。(2)
    被告冒標詐取之金額高達七十三萬三千二百元，且迄未與告
    訴人和解，業據告訴人及被告於本院審理中供陳一致，告訴
    人於原審審理時雖稱不希望被告入監執行，以便被告能償還
    其等會款等語，然該時係因原審法院詢以願否和解，告訴人
    始如此答復，惟於當日庭訊後，被告隨即離開法院而避不見
    面，復據告訴人甲○○及丙○○於本院準備程序中供明在卷
    （本院卷第二十八頁），顯見被告誠無和解及悔改之意，原
    審未慮及此，僅量處被告有期徒刑六月，自稍有失輕。從而
    ，檢察官依告訴人之請求提起上訴，並謂原審量刑過輕，指
    摘原判決不當，即非無據，容有理由。是原判決既有上開可
    議之處，自屬無可維持，應由本院撤銷改判。
(二)爰審酌被告因經商需款週轉及受部分合會會員未繳交會款之
    拖累，竟以冒標方式詐騙上述二組活會會員繳交會款共七十
    三萬三千二百元，犯罪後未償還對會員所詐得之款項，且避
    不見面，無意積極處理債務，顯無悔意，及被告犯罪之目的
    、手段、所生危害，犯罪後尚坦承犯行之態度等一切情狀，
    量處有期徒十月，以資懲儆。至被告所偽造之標單及其上被
    告偽造之署押，雖分別係被告所有供犯罪所用之物及偽造之
    署押，然已於歷次開標後即丟棄，業據被告供明在卷，是本
    院認該等標單及其上偽造之署押均已滅失無存，尚無從依刑
    法第三十八條第一項第二款抑或同法第二百十九條規定宣告
    沒收，併此說明。
四、應適用之法條：
(一)刑事訴訟法第369 條第1 項前段、第364 條、第299 條第1
    項前段、第273 條之1 第1 項。
(二)刑法第56條、第216 條、第220 條第1 項、第210 條、第33
    9 條第1 項、第55條，罰金罰鍰提高標準條例第1 條前段。
本案經檢察官呂光華到庭執行職務。
中    華    民    國    95    年    6     月    13    日
                  刑事第十七庭審判長法  官  陳貽男
                                    法  官  高明哲
                                    法  官  許仕楓
以上正本證明與原本無異。
如不服本判決，應於收受送達後十日內向本院提出上訴書狀，其
未敘述上訴之理由者，並得於提起上訴後十日內向本院補提理由
書狀（均須按他造當事人之人數附繕本）。
                                    書記官  劉貞達
中    華    民    國    95    年    6     月    16    日
附表一：
┌──┬────┬────┬───┬────┬──────────────┐
│編號│冒標日期│ 被冒用 │ 標息 │受詐欺之│    詐   得   金   額       │
│    │        │ 名義人 │新臺幣│活會人數│  （標金×實際活會人數）    │
├──┼────┼────┼───┼────┼──────────────┤
│一  │九十一年│乙○○、│四千二│乙○○等│（00000-0000）X6=94800（元）│
│    │七月五日│甲○○、│百元  │六人    │                            │
│    │        │丙○○、│      │        │                            │
│    │        │羅水成四│      │        │                            │
│    │        │人中之其│      │        │                            │
│    │        │中一人  │      │        │                            │
├──┼────┼────┼───┼────┼──────────────┤
│二  │九十一年│乙○○、│四千六│乙○○等│（00000-0000）X6=92400（元）│
│    │八月五日│甲○○、│百元  │六人    │                            │
│    │        │丙○○、│      │        │                            │
│    │        │羅水成四│      │        │                            │
│    │        │人中，除│      │        │                            │
│    │        │九十一年│      │        │                            │
│    │        │七月五日│      │        │                            │
│    │        │遭冒標者│      │        │                            │
│    │        │外，其餘│      │        │                            │
│    │        │三人中之│      │        │                            │
│    │        │一人    │      │        │                            │
├──┴────┴────┴───┴────┴──────────────┤
│      合計詐得金額：新臺幣十八萬七千二百元                              │
└────────────────────────────────────┘
附表二：
┌──┬────┬────┬───┬────┬──────────────┐
│編號│冒標日期│ 被冒用 │ 標息 │受詐欺之│    詐   得   金   額       │
│    │        │ 名義人 │新臺幣│活會會員│  （標金×實際活會人數）    │
├──┼────┼────┼───┼────┼──────────────┤
│一  │九十一年│「龍裕」│四千六│丙○○等│（00000-0000）X12=184800（元│
│    │年七月二│、「周太│百元  │十二人  │）                          │
│    │十五日  │太」、顏│      │        │                            │
│    │        │麗蓉、陳│      │        │                            │
│    │        │秋慧、黃│      │        │                            │
│    │        │廷亮、林│      │        │                            │
│    │        │錦慧、林│      │        │                            │
│    │        │淑慧、李│      │        │                            │
│    │        │正忠、林│      │        │                            │
│    │        │義煒九人│      │        │                            │
│    │        │中之其中│      │        │                            │
│    │        │一人    │      │        │                            │
├──┼────┼────┼───┼────┼──────────────┤
│二  │九十一年│「龍裕」│四千八│丙○○等│（00000-0000）X12=182400（元│
│    │年八月二│、「周太│百元  │十二人  │）                          │
│    │十五日  │太」、顏│      │        │                            │
│    │        │麗蓉、陳│      │        │                            │
│    │        │秋慧、黃│      │        │                            │
│    │        │廷亮、林│      │        │                            │
│    │        │錦慧、林│      │        │                            │
│    │        │淑慧、李│      │        │                            │
│    │        │正忠、林│      │        │                            │
│    │        │義煒九人│      │        │                            │
│    │        │中，除九│      │        │                            │
│    │        │十一年七│      │        │                            │
│    │        │月二十五│      │        │                            │
│    │        │日遭冒標│      │        │                            │
│    │        │者外，其│      │        │                            │
│    │        │餘八人中│      │        │                            │
│    │        │之一人  │      │        │                            │
├──┼────┼────┼───┼────┼──────────────┤
│三  │九十一年│「龍裕」│五千一│丙○○等│（00000-0000）X12=178800（元│
│    │年九月二│、「周太│百元  │十二人  │）                          │
│    │十五日  │太」、顏│      │        │                            │
│    │        │麗蓉、陳│      │        │                            │
│    │        │秋慧、黃│      │        │                            │
│    │        │廷亮、林│      │        │                            │
│    │        │錦慧、林│      │        │                            │
│    │        │淑慧、李│      │        │                            │
│    │        │正忠、林│      │        │                            │
│    │        │義煒九人│      │        │                            │
│    │        │中，除九│      │        │                            │
│    │        │十一年七│      │        │                            │
│    │        │月二十五│      │        │                            │
│    │        │日、同年│      │        │                            │
│    │        │八月二十│      │        │                            │
│    │        │五日遭冒│      │        │                            │
│    │        │標之二人│      │        │                            │
│    │        │外，其餘│      │        │                            │
│    │        │七人中之│      │        │                            │
│    │        │一人    │      │        │                            │
├──┴────┴────┴───┴────┴──────────────┤
│      合計詐得金額：新臺幣五十四萬六千元                                │
└────────────────────────────────────┘
附錄本案論罪科刑法條全文
刑法第216 條：
行使第210 條至第215 條之文書者，依偽造、變造文書或登載不
實事項或使登載不實事項之規定處斷。
刑法第210 條：
偽造、變造私文書，足以生損害於公眾或他人者，處五年以下有
期徒刑。
刑法第339 條第1 項：
意圖為自己或第三人不法之所有，以詐術使人將本人或第三人之
物交付者，處五年以下有期徒刑、拘役或科或併科一千元以下罰
金。


司法院資訊處製作；財團法人民間司法改革基金會備份。
